【裁判字號】    99,台上,5849
【裁判日期】    990923
【裁判案由】    妨害性自主
【裁判全文】
最高法院刑事判決            九十九年度台上字第五八四九號
上  訴  人  甲○○
選任辯護人  常照倫律師
上列上訴人因妨害性自主案件，不服台灣高等法院台中分院中華
民國九十九年七月二十二日第二審判決（九十九年度上訴字第九
二五號，起訴案號：台灣台中地方法院檢察署九十八年度偵字第
一三五四五號），提起上訴，本院判決如下：
    主  文
上訴駁回。
    理  由
按刑事訴訟法第三百七十七條規定：上訴於第三審法院，非以判
決違背法令為理由，不得為之。是提起第三審上訴，應以原判決
違背法令為理由，係屬法定要件。如果上訴理由書狀並未依據卷
內訴訟資料，具體指摘原判決不適用何種法則或如何適用不當，
或所指摘原判決違法情事，顯與法律規定得為第三審上訴理由之
違法情形，不相適合時，均應認其上訴為違背法律上之程式，予
以駁回。本件原審經審理結果，認為上訴人甲○○有原判決引用
第一審判決事實欄所記載對被害人甲女（已成年，真實姓名年齡
詳卷）加重強制性交之犯行，至為明確，因而維持第一審之科刑
判決（論上訴人以攜帶兇器對於女子以強暴、脅迫之方法而為性
交罪，處有期徒刑八年六月），駁回上訴人在第二審之上訴。已
詳敘其調查、取捨證據之結果及憑以認定犯罪事實之心證理由。
並就上訴人否認犯行之供詞及其所辯各語認非可採，予以論述及
指駁。從形式上觀察，原判決尚無足以影響判決結果之違背法令
情形存在。上訴意旨略稱：(1)、原判決概括引用第一審判決之犯
罪事實、證據及理由等，而未就各該部分於判決理由內詳實記載
，違反刑事訴訟法第三百十條之規定，有理由不備之違法。(2)、
上訴人於原審審理中與甲女和解，然原判決量刑並未減輕，無視
刑法第五十七條之立法目的，其量刑失衡，不符比例原則，且有
適用法則不當、理由不備之違法。(3)甲女供稱其為上訴人口交後
，將精液及口水一起吐出來，嘴巴有破皮云云，依經驗法則，警
方在現場以衛生紙採取之不明液體，必含甲女之DNA ；且依內政
部警政署刑事警察局（下稱刑事警察局）民國○○○年○月○○
○日刑醫字第0000000000號函、○○○年○月○○○日刑醫字第
00000000000 號鑑定書及鑑定人楊○○之證詞，可知該檢體經鑑
定結果，並無法判定不明液體有無包含被害人之DNA 。足見楊○
○證稱不排除採證時口水蒸發之可能云云，乃其個人意見及推測
之詞，無證據能力，原判決予以採取，並未說明其何以具證據能
力，有理由不備之違法。(4)上開鑑定報告既記載該不明液體並未
驗出甲女之DNA ，原判決認定上訴人有強迫甲女為其口交之行為
，係違背經驗法則及無罪推定、罪疑惟輕原則。(5)上訴人向來均
保持長髮，直至九十八年初始改為短髮，甲女指稱對其性侵害之
歹徒為短髮、平頭，可見並非上訴人。原審未傳喚蔡○○到庭作
證，以證明上訴人於甲女所述案發時間為長髮，及甲女之指證可
疑，有調查未盡之違法。(6)案發現場之照片顯示該處昏暗、無路
燈，甲女何能描述歹待手徒刀械之外觀，原判決單憑甲女之說詞
，為認定依據，係違背無罪推定、罪疑惟輕原則及有調查未盡之
違法等語。惟查：採證認事、取捨證據及證據證明力之判斷，乃
事實審法院之職權，苟其採證認事之論斷無違證據法則，即不容
任意指為違法。原判決認定上訴人確有攜帶兇器（刀子）及以強
暴、脅迫之方式，強使甲女對其為口交之犯行，除依憑甲女之指
訴、員警吳○○之證詞（證述其據甲女報案即赴案發現場，經以
衛生紙採集地上存留之液體）之外，並敘明：(1)甲女對於其遭上
訴人為上揭性侵害行為之情事，就時間、地點、歹徒與其使用刀
子之形貌、手段，及其對歹徒之生殖器口交至射精止、將口中精
液吐在地上、嗣即報警並至現場採集液體等過程之指證，前後證
述一致，參以吳○○並證述甲女報案時呈現驚恐、發抖、畏懼之
情狀，與甫遭性侵害之反應相符，且甲女與上訴人素不相識，並
無任何構陷上人之動機，足見其所述堪信真實。(2)甲女報警後，
警方隨即至案發地點採集地上液體之檢體，經送檢驗結果發現與
上訴人之DNA 型別相符，有刑事警察局○○○年○月○○○日刑
醫字第00000000000 號（下稱鑑定書(一)）、○○○年○月○○○
日刑醫字第0000000000號（下稱鑑定書(二)）、○○○年○月○○
○日刑醫字第0000000000號（下稱鑑定書(三)）鑑定書在卷可稽，
經鑑定人楊○○證述鑑定情形屬實（經綜合其於原審之證詞，可
知本件警方以同一張衛生紙採集之二處檢體斑跡，一處係可由顯
微鏡直接看出精子細胞，故逕為分層萃取DNA 技術〈即鑑定書(一)
所載情形〉，一處則由顯微鏡看不出，須再透過前列腺抗原檢測
法確定為精子細胞後，才分層萃取DNA 檢測其精子細胞層〈即鑑
定書(三)所載情形〉，不論何者，均與上訴人之DNA 型別相同）。
足認本件持兇器強暴、脅迫甲女對其為口交行為之男子，即為上
訴人無訛。(3)至於上訴人及其選任辯護人於原審質疑上揭檢體何
以未檢出甲女之DNA 一節，據楊○○之證述，可知口水分泌之多
寡，與個人體質有差異，有些人在緊張時嘴巴卻是很乾燥，如將
噁心物急速吐掉，造成唾液與精液之混合時間變短，混合量亦少
，而本件亦不排除員警至現場採證時，被害人之口水已蒸發之可
能，故不能單憑檢體中未檢出甲女之DNA 型別，而反推甲女所述
為不可信。況送驗檢體中，確實存在有上訴人以外之人之人類DN
A 型別，併經楊○○證述無訛，並不可能有如上訴人所辯該檢體
精液係其自慰所遺留之事。(4)上訴人持以作案之兇器雖未扣案，
然迭據甲女於警詢及偵、審中清楚描述其外型、長度及上訴人亮
刀之情節，顯見該刀子本身，乃係質地堅硬或銳利之物，在客觀
上顯具對人生命、身體之危險性，足供作為兇器使用無疑。(5)上
訴人及其選任辯護人於原審聲請傳喚上訴人之友人蔡○○，以證
明上訴人於案發時之髮型係長髮，而非甲女所稱之平頭、短髮。
而依上訴人所述，蔡○○僅為其友人之情，既非與上訴人彼此生
活密切相關之人，何能證明其於案發時之髮型為何，即值深疑；
且觀上訴人於○○○年○月○○日補領國民身分證時，於申請書
上所貼照片顯示頭髮非長（見第一審卷附補領國民身分證申請書
影本），又距案發日（○○○年○○月○○日夜間）約四個月，
依其經歷時間及一般男性髮量之成長速度，與甲女所言事發時上
訴人係短髮、平頭者，大致相符。故上訴人所辯其當時係長髮，
難以採信，所舉上揭證人並無傳喚調查之必要各等情。俱逐一說
明審認、論駁綦詳。其推理論斷衡諸經驗及論理等證據法則皆無
違背，即不容指為違法。其中鑑定人楊○○之上揭證詞，所證事
項有上揭檢驗檢體之具體歷程可考，對於事理之判斷又無違經驗
法則等，洵屬憑其鑑定專業智識、實際經驗為基礎所為之陳述，
此依刑事訴訟法第一百六十條後段之規定，得作為證據，即非無
證據能力，原判決採為論斷事實之依據，自無違誤可言。且查：
(一)、「第二審判決書，得引用第一審判決書所記載之事實、證據
及理由，對案情重要事項第一審未予論述，或於第二審提出有利
於被告之證據或辯解不予採納者，應補充記載其理由。」刑事訴
訟法第三百七十三條定有明文。卷查上訴人及其選任辯護人不服
第一審判決，上訴於原審審理中，係就第一審判決已調查審認、
論駁明確之事項，諸如上述鑑定、證人楊○○及甲女證詞之可信
性等，徒憑己見重為爭辯，第一審判決對於各該部分之論斷又無
違法或不當之情形，原審乃於判決書內悉予引用，另就上訴人於
原審提出部分（已與被害人和解及關於量刑等）予以補充說明，
以求精簡訴訟之無益耗費，此與前引規定及立法意旨均無不合，
自不能謂為違法。(二)、量刑輕重，係屬事實審法院得依職權自由
裁量之事項，苟其量刑已以行為人之責任為基礎，並斟酌刑法第
五十七條各款所列情狀而未逾越法定刑度，不得遽指為違法。第
一審判決已說明其審酌量刑之情形，並在法定刑度內而為量刑，
尚無逾越法律規定範圍或濫用權限情事；原判決乃以上訴人於原
審提出其事後與被害人達成和解賠償損害之第一審法院和解筆錄
，請求從輕量刑，因第一審之量刑僅較上訴人所犯刑法第二百二
十二條第一項第八款本罪最輕本刑（七年以上有期徒刑）略增，
而認無再予減輕之餘地，於法自難謂違誤。經核上訴意旨係置原
判決所為明白論斷於不顧，仍持已為原判決指駁之陳詞再事爭辯
，及對於事實審法院取捨證據與自由判斷證據證明力暨量刑之職
權行使，徒以自己之說詞，任意指摘，難認已符合首揭法定之第
三審上訴要件。本件上訴違背法律上之程式，應予駁回。
據上論結，應依刑事訴訟法第三百九十五條前段，判決如主文。
中    華    民    國  九十九  年    九    月  二十三  日
                      最高法院刑事第九庭
                          審判長法官  邵  燕  玲  
                                法官  李  伯  道  
                                法官  孫  增  同  
                                法官  施  俊  堯  
                                法官  李  嘉  興  
本件正本證明與原本無異
                                      書  記  官  
中    華    民    國  九十九  年    九    月  二十九  日
                                                      Ｅ

司法院資訊處製作；財團法人民間司法改革基金會備份。
